【裁判字號】    92,重上,51
【裁判日期】    920924
【裁判案由】    拆屋還地
【裁判全文】
臺灣高等法院高雄分院民事判決  九十二年度重上字第五一號
      上  訴  人  甲○○
      訴訟代理人  何建宏律師
      複  代理人  郭家祺律師
      被上訴人    乙○○
      法定代理人  丙○○
      訴訟代理人  呂郁斌律師
當事人間請求拆屋還地事件，上訴人對於中華民國九十二年四月十八日臺灣高雄地方
法院九十一年度重訴字第三六八號第一審判決提起上訴，本院於九十二年九月十日言
詞辯論終結，判決如下：
      主      文
原判決廢棄。
被上訴人在第一審之訴及假執行之聲請均駁回。
第一、二審訴訟費用由被上訴人負擔。
      事實及理由
一、被上訴人主張：坐落高雄縣岡山鎮○○段五二七、五二六地號（重測前之地號為
    高雄縣岡山鎮○○○段三七七之一、三七七之七地號）及嘉潭段三八五地號土地
    ，係被上訴人所有，而坐落高雄縣岡山鎮○○段五二五地號土地（重測前之地號
    為高雄縣岡山鎮○○○段三七七地號），則係被上訴人與訴外人蔡文章、蔡劉界
    地共有，該等土地多年前由被上訴人出租予訴外人余黃玉心使用，惟余黃玉心違
    反使用地目，不僅在系爭土地上搭建房屋、私設神壇，且自民國八十四年起即未
    繳納租金，屢經催討均置不理，被上訴人乃於八十八年七月二十三日以存證信函
    通知余黃玉心終止租賃契約，又縱認被上訴人非系爭嘉潭段三八五地號土地之所
    有權人，然既係出租人，則於上開租賃契約終止後，仍得本於民法第四百五十五
    條之規定，請求余黃玉心返還租賃物。余黃玉心於九十年九月間去世後，系爭土
    地即由其子即上訴人無權占用迄今，拒不返還，爰依民法第七百六十七條及第四
    百五十五條之規定，求為命：(一)上訴人應將系爭坐落高雄縣岡山鎮○○段五二七
    地號土地，面積四十五點六三平方公尺、同段五二六地號土地，面積六百九十點
    九六平方公尺、及嘉潭段三八五地號土地，面積一千二百六十六點五二平方公尺
    土地上之地上物拆除，將該土地交還被上訴人；(二)上訴人應將系爭坐落高雄縣岡
    山鎮○○段五二五地號土地，面積一千七百八十四點八二平方公尺土地上之地上
    物拆除，將該土地交還被上訴人及共有人蔡文章、蔡劉界地；(三)願供擔保，請准
    宣告假執行。原審為被上訴人勝訴之判決並為假執行之宣告。被上訴人於本院聲
    明：上訴駁回（被上訴人於本院主張終止租約事由係以余黃玉心欠繳租金超過二
    期，至於違反使用目的則不再主張；兩造並協議系爭土地是一般土地租賃，不屬
    於耕地租賃，也不屬於耕地三七五減租條例的耕地租賃）。
二、上訴人則以：坐落高雄縣岡山鎮○○段三八五地號土地，所有權人係登記「三山
    國王」，管理人為蔡宗波，並非被上訴人。另上訴人之父余明自三十五年間已設
    立戶籍於系爭土地上之建物內（岡山鎮○○里○○路崑山西巷二六號），上訴人
    之母余黃玉心則於五十三年間因結婚之故始遷入戶籍，迄上訴人之父余明亡故，
    方由上訴人之母代為繳付租金，是系爭土地之原承租人並非上訴人之母，被上訴
    人向承租人表示終止租賃契約，應向余明全體繼承人表明，被上訴人僅向余黃玉
    心表示欲終止租約，自不生效力，且並非上訴人不繳租金，而係被上訴人為達收
    回土地之目的而拒收租金等語，資為抗辯。並於本院聲明：(一)原判決廢棄。(二)被
    上訴人在第一審之訴及假執行之聲請均駁回。(三)如受不利之判決，願供擔保請准
    宣告免為假執行。
三、被上訴人主張系爭坐落高雄縣岡山鎮○○段五二七、五二六地號土地，係被上訴
    人所有，而坐落高雄縣岡山鎮○○段五二五地號土地，則係被上訴人與訴外人蔡
    文章、蔡劉界地共有，前開土地及高雄縣岡山鎮○○段三八五地號土地，現由上
    訴人占用迄今等情，業據提出系爭土地登記謄本為證，並為上訴人所不爭執，復
    經原審勘驗現場屬實，製有勘驗筆錄及複丈成果圖二份在卷可稽，自堪信被上訴
    人之此部分之主張為真實。至被上訴人主張其將上開土地於多年前出租予余黃玉
    心使用，余黃玉心自八十四年起即未繳納租金，屢經催討均置不理，被上訴人乃
    於八十八年七月二十三日以存證信函通知余黃玉心終止租賃契約，又縱認被上訴
    人非系爭嘉潭段三八五地號土地所有權人，至少亦是出租人，於上開租賃契約終
    止後，仍得本於民法第四百五十五條之規定，請求余黃玉心（及其繼承人）返還
    租賃物云云，為上訴人所否認，並辯稱：上訴人之父余明自三十五年間已設立戶
    籍於系爭土地上之建物內（岡山鎮○○里○○路崑山西巷二六號），上訴人之母
    余黃玉心則於五十三年間因結婚之故始遷入戶籍，迄上訴人之父余明亡故，方由
    上訴人之母代為繳付租金，是系爭土地之原承租人並非上訴人之母，且並非上訴
    人不繳租金，而係被上訴人為達收回土地之目的而拒收租金等語置辯，經查：
  (一)系爭土地承租人為上訴人之母余黃玉心，而非上訴人之父余明之事實，已據證人
    蔡文雄證稱：「我在八十三年至八十五年間擔任乙○○主委，我認識余黃玉心，
    系爭四筆土地乙○○有租給余黃玉心過，在光復後土地就租給余黃玉心了，當時
    沒有約定租賃期限。」等語（原審卷第二０七頁），且上訴人所寄發予被上訴人
    之存證信函亦自承「本人之母余黃玉心生前向貴宮承租土地，已逾數十年」等語
    ，有高雄郵局存證信函第03411號可稽（原審卷第四六頁），參以系爭土地租金
    承租人方面均由上訴人之母余黃玉心出面與出租人洽談繳交租金事宜等情，亦據
    證人鄭素香證稱在卷（原審卷第一九一、一九二頁），並有卷附被上訴人帳冊、
    及余黃玉心所寄發之存證信函可證（原審卷第四一、一四三、一四四頁），足見
    系爭土地承租人為上訴人之母余黃玉心，而非上訴人之父余明。上訴人主張其父
    余明自三十五年間已設立戶籍於系爭土地上之建物內（岡山鎮○○里○○路崑山
    西巷二六號），上訴人之母余黃玉心則於五十三年間因結婚之故始遷入戶籍，是
    系爭土地之原承租人並非上訴人之母云云，雖據提出戶籍謄本為證，惟查設籍之
    記載與余黃玉心是否承租系爭土地無關連，且上訴人既不能證明其父於三十五年
    間設籍於系爭土地建物內時，與被上訴人已有成立租賃關係，是上訴人辯稱承租
    人並非余黃玉心，而係上訴人之父余明云云，並無可採。
  (二)被上訴人主張余黃玉心自八十四年租金即未繳納之事實，業據提出帳冊一件為證
    （原審卷第四一頁），並經證人蔡文雄證稱：「余黃玉心後來沒有繳租金，．．
    ，她租金只繳到八十三年，每次繳租金期間大約在年底之前。」「余黃玉心於八
    十四年所繳的是八十三年的租金」等語屬實（原審卷第二０七頁），足見余黃玉
    心自八十四年之租金即未繳納，上訴人辯稱八十六年以後租金才未繳納云云，不
    足採信。
  (三)按承租人租金支付有遲延者，出租人得終止契約，惟終止前，仍應依民法第四百
    四十條第一項規定，由出租人定相當期限催告承租人支付遲延給付之租金，如僅
    派員面催速清繳，仍與未定期限之情形並無二致，其催告依法尚難謂為有效（
    最高法院四十五年台上字第二０五號判例意旨參照）。本件被上訴人主張承租人
    即上訴人之母余黃玉心自八十四年起未繳納租金，屢經催討均置不理，被上訴人
    乃於八十八年七月二十三日以存證信函通知余黃玉心終止租賃契約云云，固據提
    出八十八年七月二十三日存證信函為證。惟查，余黃玉心八十三年之前租金均有
    繳納之事實，為被上訴人所不爭，已如前述，而上訴人主張嗣後要繳租金，遭被
    上訴人拒絕，並經證人鄭素香證稱：「．．但曾有要我跟她一起去乙○○去繳租
    ，我與她去過一次，那次約在四、五年前，那次她有進去廟裡面，我沒有進去，
    後來她出來時有聽她說，人家不讓她繳租要拆她的房子，砍她的樹，她說人家跟
    她要地了．．．，曾有過要繳租但被上訴人不讓她繳租之事。」等語（原審卷第
    一九一頁），並有余黃玉心於八十八年六月二十八日寄發被上訴人之存證信函可
    參（原審卷第一四三、一四四頁），足證承租人余黃玉心欲繳納租金而為被上訴
    人所拒收，故縱有遲延，亦係債權人之被上訴人受領遲延，而非可歸責於余黃玉
    心。承租人積欠租金，出租人應定相當期限催告承租人繳納租金，本件被上訴
    人並未能舉證證明有定相當期限催告余黃玉心繳納租金，而被上訴人八十八年七
    月二十三日岡山郵局存證信函第二九號，既未載明催告之繳納租金之意旨，亦未
    定相當期限催告余黃玉心繳納，依上說明，本件被上訴人逕為終止與余黃玉心間
    之租賃契約，尚不生終止租約之效力。是被上訴人主張上余黃玉心自八十四年起
    即未繳納租金，租約已終止云云，即無可採。至證人蔡文雄證稱：其於八十五年
    間卸任乙○○主任委員乙職，而由丙○○接任後不久，丙○○即曾數次向余黃玉
    心催繳所欠租金，但余黃玉心仍拒不繳納等語，及證人陳光男證稱：據我所知，
    余黃玉心自八十幾年時就開始沒有繳租，廟方也向她催繳多次，廟方也跟她說沒
    有繳租，地就不再租她了等語，均不能證明被上訴人有定相當期限催告余黃玉心
    繳納租金。是證人蔡文雄、陳光男上開證詞並不能為被上訴人有利之認定。
四、綜上所述，被上訴人以上訴人被繼承人余黃玉心欠繳租金超過二期為由，終止租
    約，請求(一)上訴人應將系爭坐落高雄縣岡山鎮○○段五二七地號土地，面積四十
    五點六三平方公尺、同段五二六地號土地，面積六百九十點九六平方公尺、及嘉
    潭段三八五地號土地，面積一千二百六十六點五二平方公尺土地上之地上物拆除
    ，將該土地交還被上訴人；(二)上訴人應將系爭坐落高雄縣岡山鎮○○段五二五地
    號土地，面積一千七百八十四點八二平方公尺土地上之地上物拆除，將該土地交
    還被上訴人及共有人蔡文章、蔡劉界地，均為無理由，不應准許。其假執行之聲
    請亦失所附麗，應併予駁回。原審判命上訴人給付，並為假執行之宣告，自有未
    洽。上訴意旨指摘原判決不當，求予廢棄改判，為有理由。自應由本院予以廢棄
    改判，如主文第二項所示。
五、據上論結，本件上訴為有理由，依民事訴訟法第四百五十條、第七十八條，判決
    如主文。
中      華      民      國    九十二    年      九      月    二十四    日
                                                民事第五庭
~B1審判長法  官  蔡明宛
~B2      法  官  林健彥
~B3      法  官  曾錦昌
正本係照原本作成。
如對本判決上訴，須於判決送達後二十日內向本院提出上訴狀，其未表明上訴理由者
，應於上訴後二十日內向本院提出上訴理由書（均須按他造當事人之人數附繕本）。
上訴時應提出委任律師或具有律師資格之人之委任狀，並依附註條文規定辦理。
中      華      民      國    九十二    年      九      月    二十四    日
~B法院書記官  張文斌
附註：
民事訴訟法第四百六十六條之一：對於第二審判決上訴，上訴人應委任律師為訴訟代
理人，但上訴人或其法定代理人具有律師資格者，不在此限。
上訴人之配偶、三親等內之血親、二親等內之姻親，或上訴人為法人、中央或地方機
關時，其所屬專任人員具有律師資格並經法院認適當者，亦得為第三審訴訟代理人。
第一項但書及第二項情形，應於提起上訴或委任時釋明之。


司法院資訊處製作；財團法人民間司法改革基金會備份。
